【裁判字號】    95,上訴,758
【裁判日期】    950707
【裁判案由】    殺人未遂
【裁判全文】
臺灣高等法院高雄分院刑事判決         95年度上訴字第758號
上  訴  人
即  被  告  丙○○
                    現於臺灣高雄看守所羈押中
指定辯護人  戴慕蘭 律師
上列上訴人因殺人未遂案件，不服臺灣屏東地方法院94年度訴字
第1162號中華民國95年3 月28日第一審判決（起訴案號：臺灣屏
東地方法院檢察署94年度偵字第5927號），提起上訴，本院判決
如下：
    主  文
原判決撤銷。
丙○○殺人未遂，處有期徒刑柒年。扣案水果刀壹支沒收。
    事  實
一、丙○○與甲○○原為夫妻關係，於民國80年間離婚後，為扶
    養照顧年幼子女，2 人仍共同居住在屏東市○○○路○段28
    3 巷36號甲○○住處，嗣因丙○○於90年間對甲○○實施不
    法侵害行為，經甲○○聲請臺灣屏東地方法院於90年9 月12
    日裁定核發90年度家護字第377 號「禁止丙○○對甲○○實
    施身體或精神上不法侵害之行為、不得直接或間接騷擾及應
    於90年9 月30日上午10時前遷出甲○○住所」之民事通常保
    護令，有效期間1 年，丙○○乃自該時遷出上開復興南路一
    段283 巷36號處所，後再因於91年5 月27日毆打甲○○，致
    違反上開保護令，經本院於92年1 月21日以92年度上易字第
    25號判處有期徒刑3 月、緩刑2 年確定；嗣上開保護令期滿
    後，丙○○一再要求甲○○同意其返回上開處所共同生活，
    惟遭甲○○拒絕，而丙○○乃因失業、無固定居住處所，而
    懷恨在心。
二、丙○○居無定所，於94年12月9 日清晨又遭某廟方人員驅趕
    ，乃於同日上午6 、7 時許，帶其所有水果刀1 支（係於
    94年12月4 、5 日間以新臺幣｛下同｝30元購得）前往上開
    復興南路一段283 巷36號對面騎樓等候甲○○開門，意欲再
    要求甲○○同意其返回上開處所共同生活；殆同日上午7 時
    50分許，甲○○打開電動鐵捲門（電動鐵捲門上方呈鏤空狀
    ）送其女乙○○（亦為丙○○之女）外出上班，後按下開關
    欲關閉鐵捲門之際，丙○○即趁機進入鐵捲門內（侵入住宅
    部分未據甲○○提出告訴），甲○○見狀，乃持為驅趕野狗
    用之木棍向丙○○揮去，並出言要丙○○離去，丙○○因天
    氣漸冷，又無棲身之所，乃生忿恨之意，明知人體左胸部內
    有心臟等重要器官，如持刀砍刺該部位，有致人於死之可能
    ，竟基於殺人之犯意，持上開水果刀向甲○○之左胸部猛刺
    1 刀，甲○○亦出手與丙○○拉扯抵抗，而乙○○在鐵捲門
    外見狀，亦趁鐵捲門未及完全放下之際，爬入鐵捲門內救護
    甲○○，並開啟鐵捲門向外呼救，乃有聞聲前來查看之鄰人
    亦進入搶救，而與乙○○自丙○○手中搶下水果刀，惟甲○○已因此受有左胸壁深度穿刺傷（深度8 公分、長約5 公分
    ）並左側胸壁胸大肌遭切斷，及兩手、左手肘多處割裂傷等
    傷害。甲○○旋即騎乘機車前往屏東縣警察局屏東分局建國
    派出所報案，惟因甲○○傷勢嚴重，員警欲叫救護車將甲○○送醫，後由趕到上開派出所之乙○○將甲○○送往國興醫
    院，再由救護車轉送國仁醫院急救，甲○○始倖免於死。而
    屏東縣警察局屏東分局建國派出所員警據報，亦前往案發現
    場當場逮捕丙○○，且扣得由乙○○持往上開派出所之丙○○所有供殺人用之水果刀1 支。
三、案經屏東縣警察局屏東分局報告臺灣屏東地方法院檢察署檢
    察官偵查起訴。
    理  由
一、程序方面─
    上訴人即被告丙○○（以下簡稱被告）、指定辯護人均爭執
    告訴人甲○○、證人乙○○於警詢陳述，係屬審判外之陳述
    ，而無證據能力。本院審酌甲○○、乙○○業於本院到庭具
    結作證，並接受交互詰問，其等證述內容與警詢陳述大致相
    符，並較警詢為詳盡，則甲○○、乙○○警詢陳述自不符合
    刑事訴訟法第159 條之2 例外得為證據之要件。是應認甲○○、乙○○於警詢之陳述，均不具證據能力。
二、認定犯罪事實所憑證據及理由─
  (一)訊據被告固不否認於上開時、地，原為徵得告訴人甲○○同
    意返回屏東市○○○路○段283 巷36號住處共同生活，嗣因
    甲○○不允，而持扣案水果刀砍刺甲○○等情，惟矢口否認
    有殺人未遂犯行，辯稱：「伊在外面餓了好幾天，甲○○不
    讓伊回家，伊一時氣憤，才拿水果刀帶在身上，當天早上，
    伊在外面等了1 個多小時，等甲○○開門，但甲○○看到伊
    一直叫，還拿棍子要打伊，伊才拿刀刺甲○○，刺了一下，
    伊不是要殺她，只是要嚇唬甲○○，是甲○○反應過度與伊
    搶刀」云云；指定辯護人則為被告辯護稱：「被告因案發前
    冬天在外過夜，生活條件不好，才會到被害人家，被告並無
    殺人犯意，僅是傷害故意」等語。
  (二)經查：
  1.被告與甲○○原為夫妻關係，於80年間離婚後，為扶養照顧
    年幼子女，仍共同居住在上開復興南路一段283 巷36號甲○○住處，且臺灣屏東地方法院曾於90年9 月12日裁定核發90
    年度家護字第377 號民事通常保護令，禁止被告對甲○○實
    施身體或精神上不法侵害之行為、騷擾及遷出甲○○上開住
    處等行為，後被告再因出手毆打甲○○，致違反上開保護令
    ，經本院判處有期徒刑3 月、緩刑2 年確定，而於上開保護
    令期間屆滿後，被告一再要求甲○○同意其返回上開處所共
    同生活，惟遭甲○○拒絕等情；業據被告於警詢、偵訊、原
    審分別陳稱：「伊與甲○○於80年間離婚，但孩子還小，所
    以還住在一起，至90年經濟發生問題才起摩擦，導致家暴案
    件，家暴時效為1 年，時間到了，甲○○不答應讓伊回去一
    起住，伊多次拜託甲○○，還叫里長說情，但甲○○都不接
    受讓伊回去住；伊有時常去甲○○住處騷擾」（見警卷第2
    、3 頁）、「伊之前拜託前妻好幾次，讓伊回去住，但她都
    拒絕，伊現在失業又沒有地方住」（見94偵5927號卷第4 頁
    ）、「伊想回去住，但甲○○都不肯讓伊回去，伊透過很多
    人去說，甲○○都不同意」（見原審卷第45頁）等語在卷；
    並經證人即告訴人甲○○、即被告之女乙○○於本院分別證
    稱：「94年12月5 日之前，丙○○常至伊家門前挑釁，說不
    讓他跟伊等一起住，就要與伊等同歸於盡」（見本院卷第11
    5 頁）、「90年保護令開始時，伊父親丙○○會回來要求伊
    等給他住，但是伊等都沒有給他住」（見本院卷第121 頁）
    等語明確；復有臺灣高等法院被告前案紀錄表在卷可憑。足
    認被告於本件94年12月9 日案發前，確因無法與甲○○及子
    女共同生活，及因失業、居無定所一事，而對甲○○心生忿
    恨之意無訛。
  2.被告因居無定所，於94年12月9 日清晨又遭某廟方人員驅趕
    ，乃於同日上午6 、7 時許，帶其於94年12月4 、5 日間
    以30元購得之水果刀1 支，前往上開復興南路一段283 巷36
    號對面騎樓等候甲○○開門，意欲再要求甲○○同意其返回
    上開處所共同生活；殆同日上午7 時50分許，趁甲○○打開
    鐵捲電動門送乙○○外出上班之際，進入鐵捲門內，惟遭甲○○持木棍向其揮趕，並出言要其離去，被告乃持水果刀向
    甲○○之左胸部猛刺，甲○○亦出手與被告拉扯抵抗，後遭
    乙○○及鄰人搶下水果刀，惟甲○○已因此受有左胸壁深度
    穿刺傷（深度8 公分、長約5 公分）並左側胸壁胸大肌遭切
    斷，及兩手、左手肘多處割裂傷等傷害等情。業據：
  證人甲○○、乙○○於本院分別證稱：「當天（指94年12月
    9 日）早上伊女兒要出門上班，伊開車庫的電動門，伊女兒
    把機車牽出去，丙○○看伊將電動門按鈕按下去，就衝進來
    ，因伊家附近有野狗，所以開鐵捲門時，伊會拿木棍趕野狗
    ，丙○○衝進來時，伊有拿木棍揮，叫他出去；伊沒有看到
    丙○○拿刀子，刀子是藏在夾克裡面，丙○○從他口袋拿出
    刀子來，從伊的左胸部位一刀砍下來，並說是伊逼他殺的，
    伊會痛就用手一直擋；伊女兒看到伊全身血淋淋的，就爬進
    屋內打開電動門，然後到外面向鄰居求救，後來鄰居王先生
    跑過來拉住丙○○的手，叫他有話好好講，他才放手；丙○○只有殺伊一刀，並說他坐牢沒有關死的話，還是會回來殺
    死伊，伊很害怕就騎機車去警察局報案，警察看伊血淋淋的
    要叫救護車，後來伊女兒騎機車載伊到國興醫院就診，再從
    國興醫院坐救護車去國仁醫院」（見本院卷第115 至117 頁
    ）、「當天早上7 時50分伊開門要去上班，伊機車騎到外面
    的時候，看到伊父親丙○○衝進去，從外套拿出1 支刀子從
    伊母親甲○○身上砍下，因為蠻遠的伊沒有看清楚是何部位
    ，伊立刻爬進去裡面把鐵捲門打開，並向鄰居求救，鄰居王
    先生立刻衝進伊家，搶握伊父親的手腕，伊挖下父親手上的
    刀；伊母親先離開騎機車到派出所，伊也騎一部機車拿著兇
    刀到派出所；伊家鐵捲門上面2/3 是中空，下面1/3 是實的
    ，可以從外面看到裡面；因伊當時很緊張，所以就先爬進去
    把鐵捲門打開，再到外面叫鄰居；當時伊母親有拿棍子揮打
    伊父親，棍子約100 公分長，揮打時伊母親還沒有受傷，但
    後來棍子被伊父親搶走丟在一旁」（見本院卷第118 至122
    頁）等語明確；並經被告於警詢、偵訊、原審、本院分別陳
    稱：「因甲○○都不接受讓伊回去住，所以伊今日（94年12
    月9 日）才會拿刀子殺甲○○；伊是用水果刀殺甲○○，水
    果刀是伊在五金行買的」（見警卷第2 頁）、「因伊失業沒
    有地方住，伊前妻（甲○○）有拿棍子打伊，伊有拿水果刀
    殺1 刀，是從她身上殺1 刀；水果刀是伊在4 、5 天前在五
    金行買的，是新的，連刀柄有20公分，是用30元買的」（見
    94偵5927號卷第4 頁）、「伊確實有拿水果刀去殺甲○○」
    （見原審卷第9 頁背面）、「當天伊在廟裡睡覺，一大早就
    被趕走，伊就到復興南路1 段甲○○家對面的騎樓下坐，伊
    有帶水果刀，伊在外面等了1 個多小時，等甲○○開門，她
    看到伊就一直叫，伊就拿刀刺她，刺了一下」（見本院卷第
    85頁）等語在卷；復有現場相片4 幀在卷可憑（見警卷第23
    、24頁）。
  甲○○因被告持刀刺殺之行為，因此受有：(1)左胸壁深度穿
    刺傷，深度8 公分、長約5 公分，位置在左側乳房下方心臟
    前方，傷口穿刺在左側胸壁將胸大肌切斷，未傷及內部器官
    ；(2)兩手、左手肘多處割裂傷等傷害，有國仁醫院95年5 月
    19日國仁醫字第950170號函所附甲○○病歷資料，及國仁醫
    院診斷證明書1 紙、甲○○受傷相片多幀在卷可按（見本院
    卷第33至69頁，警卷第15、20、21頁）。
  復有乙○○持往上開派出所扣案之水果刀1 支可資佐證。
  3.被告固一再否認有殺人犯意，指定辯護人亦為相同之辯護。
    惟按殺人罪與傷害罪之區別，本視加害人有無殺意為斷，被
    害人所受傷害多寡，及是否為致命部位，雖有時可藉為認定
    有無殺意之心證，不能據為絕對之標準，然加害人之下手情
    形如何，於審究犯意方面，仍不失為重要參考資料（最高法
    院20年非字第104 號判例參照）。查被告持以刺殺甲○○之
    水果刀為剛買4 、5 天之新品，業如前述，自仍屬極鋒利之
    物；且人體之左胸部內有重要之器官─心臟等，如持利刃刺
    入，極可能傷及重要臟器或大量出血導致休克死亡等情，此
    乃眾所週知之一般常識，而被告係具有普通智識程度之成年
    人，對此當無不知之理；又依上開甲○○病歷資料所載，甲○○所受左胸壁深度穿刺傷，深度8 公分、長約5 公分，位
    置在左側乳房下方人臟前方，傷口穿刺在左側胸壁將胸大肌
    切斷，業如前述，足證被告用力之猛，則以甲○○受傷之部
    位、傷勢深度觀查，難謂被告無置人於死之故意。是應認被
    告確有殺人之故意無疑，被告及指定辯護人均辯稱（護）無
    殺人故意，均屬無據。
  (三)綜上所述，被告上開辯解，均為圖卸刑責、避重就輕之詞，
    不足採信。本件事證已明，被告犯行洵堪認定。
三、論罪及撤銷改判之理由─
  (一)核被告所為，係犯刑法第271 第2 項、第1 項之殺人未遂罪
    。被告已著手於殺人行為之實行，惟因乙○○及鄰人之救護
    始罷手，且因甲○○經送醫急救後，未生死亡之結果，其行
    為尚屬未遂，依刑法第25條第2 項規定，按既遂犯之刑減輕
    之。至於刑法第25條、第26條雖於94年2 月2 日修正公布，
    並自95年7 月1 日施行，惟有關「未遂犯之處罰得按既遂犯
    之刑減輕」之規定，係由原第26條前段移列至第25條第2 項
    後段，內容並無不同，自無新舊法比較之必要。又被告與甲○○曾為配偶關係，業如前述，其等互為家庭暴力防治法第
    3 條第1 款所定之家庭成員，故本件殺人未遂犯行亦屬家庭
    暴力防治法第2 條第2 項所稱之家庭暴力罪，惟該法就此並
    無刑罰規定，仍應依刑法殺人未遂罪論罪科刑，均併此說明
    。
  (二)原判決認被告殺人未遂，罪證明確，予以論罪科刑，固非無
    見。惟被告為本件殺人未遂犯行前，曾遭甲○○持木棍揮趕
    ，此涉被告為本件犯行當時所受刺激事項，而為科刑輕重標
    準之一，原判決疏未論及，自有未洽。被告否認有殺人故意
    ，提起上訴，雖無理由，惟原判決既有上開違誤之處，自應
    由本院將原判決撤銷改判。
四、科刑及沒收之理由─
  (一)爰審酌被告有違反家庭暴力防治法前科，業如前述，後仍多
    次騷擾甲○○，復因甲○○未答應其返家同住，並有以木棍
    揮趕之行為，即萌生殺意，持水果刀刺殺甲○○，造成甲○○所受傷勢非輕，其手段兇狠，嚴重危及甲○○生命安全，
    惡性非輕，並影響社會秩序安寧，且犯後未能完全坦承犯行
    ；惟被告係因失業、無棲身之所、生活困頓，並因甲○○以
    木棍揮趕之行為，始為本件犯行，尚有可憫之情等一切情狀
    ，爰量處有期徒刑7 年，以資懲儆。
  (二)扣案水果刀1 支，為被告所有，業如前述，復供本件犯罪所
    用之物，依刑法第38條第1 項第2 款規定宣告沒收。
五、適用之法律─
  (一)刑事訴訟法第369 條第1 項、第364 條、第299 條第1 項。
  (二)刑法第271 條第2 項、第1 項、第25條第2 項、第38條第1
    項第2 款。
本案經檢察官姜麗儒到庭執行職務。
中    華    民    國    95    年    7     月    7     日
                  刑事第七庭    審判長法  官  黃憲文
                                      法  官  黃三友
                                      法  官  曾逸誠
以上正本證明與原本無異。
如不服本判決應於收受本判決後10日內向本院提出上訴書狀，其
未敘述上訴理由者，並得於提起上訴後10日內向本院補提理由書
狀（均須按他造當事人之人數附繕本）「切勿逕送上級法院」。
中    華    民    國    95    年    7     月    7     日
                                      書記官  黃富美
附錄本判決論罪科刑法條：
刑法第271 條：
殺人者，處死刑、無期徒刑或10年以上有期徒刑。
前項之未遂犯罰之。
預備犯第1 項之罪者，處2 年以下有期徒刑。


司法院資訊處製作；財團法人民間司法改革基金會備份。
